【裁判字號】    88,小上,16
【裁判日期】    891226
【裁判案由】    清償債務
【裁判全文】
臺灣桃園地方法院民事判決  八十八年度小上字第一六號
    上  訴  人  丙○○
    訴訟代理人  乙○○
    被上訴人    中央信託局
    法定代理人  戊○○
    訴訟代理人  甲○○
                丁○○
                羅慧梅
右當事人間請求清償債務事件，上訴人對於中華民國八十八年五月三十一日本院桃園
簡易庭八十九年度桃小字第二二０號第一審判決提起上訴，本院判決如左：
    主      文
原判決廢棄。
被上訴人在第一審之訴駁回。
第一、二審訴訟費用新台幣壹仟壹佰玖拾參元由被上訴人負擔。
    理      由
一、本件被上訴人起訴主張：上訴人於民國八十六年三月二十七日，向被上訴人簽訂
    信用卡申請書，並於同年月二十八日由被上訴人同意核發0000000000
    000000號信用卡（下稱系爭信用卡），詎上訴人至八十八年二月六日止系
    爭信用卡簽帳消費計新台幣（下同）八千四百四十九元，扣除被上訴人紅利回饋
    十七元，上訴人前期溢繳六百一十一元，上訴人於八十七年三月十九日尚應繳納
    七千八百二十一元，被上訴人依約定自行自上訴人之000000000000
    00帳號中扣款一百一十九元後，上訴人應再繳納被上訴人簽帳款額為七千七百
    零三元，惟上訴人迄未依約繳納，為此爰求為命上訴人清償之判決。上訴人則以
    ：系爭信用卡於八十七年二月一日所為之八千四百四十九元消費，非上訴人所為
    ，實因上訴人置於皮包內之系爭信用卡遭人竊取盜刷，上訴人因皮包內其他證件
    、信用卡及現金均未短少，致未發覺系爭信用卡已遭竊，嗣於經警通知始知系爭
    信用卡遭人竊取盜刷，上訴人雖未能依約於被竊後二十四小時內向被上訴人掛失
    停用，應不影響由發卡銀行即被上訴負擔被冒用盜刷之風險損失，況系爭簽帳消
    費款項之簽帳單上亦非簽上訴人「丙○○」，以一般人之肉眼即可輕易辨識為遭
    冒用，惟該特約商店為被上訴人之履行輔助人，其竟接受簽帳消費，顯未盡善良
    管理人之注意義務致生損失，則被上訴人就特約商店之過失應自行負責，資為抗
    辯。
二、原審以：被上訴人主張之事實，業據其提出與其陳述相符之信用卡申請書、約定
    條款、帳單為證，而上訴人未於言詞辯論期日到場爭執，惟於調解期日到庭陳述
    系爭信用卡係遭人竊取冒刷，帳單金額非其消費云云，然依兩造所簽訂之信用卡
    申請書所附約定條款第五條「信用卡遺失、被竊時處理及責任」約定，認本件上
    訴人未於信用卡遭竊後二十四小時內辦理掛失手續，則該信用卡「遺失」被冒用
    等風險應由上訴人負擔，是被上訴人主張應由上訴人給付前開消費款項為有理由
    。
三、上訴人上訴意旨以信用卡之契約關係中，發卡銀行與持卡人乃基於利益共享而結
    合，發卡銀行自持卡人每筆刷卡簽帳中抽取一定之權利金之同時，亦應盡善良管
    理人之注意以處理刷卡簽帳之事宜，始屬公平，故發卡銀行之特約商店於接受刷
    卡時，除以電腦連線查核信用卡狀況外，應就持卡人是否為本人為相當之查核，
    若其簽名以肉眼即可輕易辨為不符，或性別顯然不同，特約商店仍執意接受刷卡
    ，則難謂已盡善良管理人之注意，依民法第二百二十四條之規定，發卡銀行應就
    特約商店即其履行輔助人之過失自行負責，從而本件簽帳單上簽名以肉眼即可輕
    易辨識與信用卡背面簽名不符，是依消費者保護法之誠信原則等規定，本件自應
    由被上訴人負擔信用卡被冒用之損失之情事，原審判令上訴人負擔，其認事用法
    確有違誤等語。被上訴人則以原判決未違背法令，上訴人僅就原取拾證據任加指
    摘，並未具體出原判決違背何等法令，故其上訴自難認為合法，另特約商店與發
    卡銀行間並無直接的契約關係存在，非發卡銀行之履行輔助人，且事實上被上訴
    人係向收單銀行或聯合信用卡中心收取手續費，並未自持卡人每筆刷卡中抽取一
    定之權利金，亦未向持卡人收取年費，且目前我國之發卡銀行除同時有擔任收單
    之銀行外，多數發卡銀行並未與任一家特約商店簽訂契約，被上訴人亦不知特約
    商店之地址、資料，何況在台灣地區有數萬家特約商店，被上訴人自無從對特約
    商店盡到監督指揮之責，從而，上訴人主張被上訴應對系爭盜刷之交易盡善良管
    理人之注意義務，亦屬無據。另依信用卡約定條款第八條第一款之約定，信用卡
    之所有權為被上訴人所有，故持卡人領得信用卡後，應依信用卡約定條款第五條
    之約定，盡到妥慎保管之責，並為減少冒用案件之發生與擴大，持卡人依據上開
    條款第五條及第六條之約定，負有妥善保管信用卡及儘速辦理掛失之責，上訴人
    將信用卡連同皮包留置於車內致被調包，並未於信用卡被竊後二十四小時內向被
    上訴人掛失，顯屬盡「妥善」保管信用卡及儘速辦理掛失之責，是本件上訴人上
    訴均無理由，應駁回上訴人上訴等語。
四、按對於小額程序第一審裁判之上訴或抗告，非以其違背法令為理由不得為之；當
    事人於第二審程序不得提出新攻擊或防禦方法，民事訴訟法第四百三十六條之二
    十四第二項、同法第四百三十六條之二十八前段分別定有明文。是本院僅以當事
    人於第一審辯論終結前提出之攻擊或防禦方法為審判之基礎。查，上訴人前述之
    上訴之意旨，係主張系爭信用卡之消費係遭人竊取盜刷，且簽帳單上之簽名以肉
    眼即可輕易辨識係遭人冒刷，雖上訴人未於失竊後二十四小時申請掛失停用，系
    爭遭冒刷之消費款項亦應由被上訴人負擔，而上訴人之上開主張既係在調解期日
    即為陳述，縱其於言詞辯論期日未到場，原審仍應詳予調查，原審既未就簽帳單
    上之簽名是否為持卡人所為，是否肉眼即可辨識簽名是否相符加以調查說明，即
    為不利於上訴人之判決，其適用法規難認無誤，而依上訴人於上訴狀內所述之訴
    訟資料既可認為判決有違背法令之具體事實，則上訴人之上訴自為合法，合先敘
    明。
五、經查，本件兩造間於八十六年三月二十七日簽立定型化之信用卡契約，依約上訴
    人即得於特約商店簽帳消費，但應依發卡銀行即被上訴人寄送之繳款通知單上所
    規定之日期向被上訴人清償等情俱不爭執，且有被上訴人所提之信用卡申請書一
    件在卷可查，是自堪信為真實。次查，兩造間對系爭信用卡記帳消費八千四百四
    十九元，被上訴人紅利回饋十七元，上訴人前期溢繳六百一十一元，被上訴人已
    依約定自行自上訴人之帳戶中扣款一百一十九元等情，均不爭執，並有被上訴人
    提出之帳單詳細資料查詢、授權扣款存款帳戶明細及簽帳單在卷可查，堪信為真
    實。從而本件爭點乃在於信用卡契約究為何性質？又發卡銀行請求持卡人給付消
    費款項時究應如何分配「持卡人曾有持卡消費」之舉證責任？特約商店是否為發
    卡銀行履行信用卡契約之履行輔助人？及信用卡契約條款中關於遺失被竊等條款
    有否違誠信原則而與消費者保護法之規定不符致無效等問題，是論述如下：
    (一)按信用卡交易係由發卡機構為持卡人提供「信用」，並以發行信用卡等方式，
      供持卡人向特約商店以記帳方式消費或至指定機構辦理提現、預借現金、週轉
      信用等相關業務，同時亦透過簽帳之方式，於實際交易後方為清償之結算，其
      特徵在交易時無須預備現金；且一般在消費等信用上之使用，自併牽涉到發卡
      銀行、持卡人、特約商店、信用卡中心等四方之關係。茲簡單分述如下：
       (1)持卡人與發卡銀行（或機構）締結信用卡契約後，即有權利憑發卡銀行所
         發信用卡於張貼有該特種信用卡標誌之特約商店以記帳方式消費，無須於
         當時給付任何現金，俟一定期間後，依持卡人與發卡銀行約定之償還方式
         ，償還全部或部分帳款。是持卡人與發卡銀行間之信用卡契約之法律關係
         ，通說亦認具有類似消費寄託、委任、消費借貸及交互計算等契約之性質
         。
       (2)持卡人與特約商店間之交易行為，其法律性質為買賣或提供勞務服務，與
         一般之交易相同，是特約商店本亦應瞭解交易相對人為何人，但若經確定
         持卡人之身分後，持卡人持信用卡要求簽帳時，特約商店則不可堅持要求
         持卡人給付現金。
       (3)發卡銀行收到由收單機構（即聯合信用卡中心或收單銀行）審核、彙送經
         持卡人簽名之消費簽帳單（或稱為簽單、簽帳單）後，將先代持卡人墊款
         記帳，經一定之結算日後，再寄送帳單給持卡人，以供持卡人核對消費之
         消費金額，並通知持卡人繳納代繳之消費款項。是持卡人與發卡銀行間信
         用卡法律關係，依交易之實際狀況而言，實為一種類似委任契約之混合契
         約，即發卡銀行以信用卡持卡人於特約商店消費簽名之簽帳單，指示發卡
         銀行墊付消費款項；又依目前現況持卡人通常並需給付發卡銀行年費作為
         報酬，同時發卡銀行亦可從消費款項中按一定比例收取手續費，是關於持
         卡人委託發卡銀行處理清償債務事務之部分，自類屬有償之委任契約。據
         此依民法第五百四十四條、五百三十五條之規定，發卡銀行對持卡人就履
         行信用卡契約（此部分屬委任契約性質）時，自應負善良管理人之注意義
         務。
       (4)發卡銀行為完成其與持卡人間前開信用卡契約義務，故須與聯合信用卡中
         心或收單銀行簽訂信用卡業務合作約定書，委由該其代為處理特約商店之
         遴選、簽約及持卡人消費帳單之彙送、審核與付款清算等事宜，（或自行
         選任特約商店並自行簽訂相關契約）是發卡銀行與聯合信用卡中心或收單
         銀行間亦具有相互委任之關係。又聯合信用卡中心或收單銀行亦同為達到
         前開信用卡契約之目的，是亦再據此遴選特約商店，並與特約商店再簽立
         另一契約，該等契約亦具有委任及行紀等性質。
       (5)又持卡人與特約商店間，尚有一特徵，即特約商店對持卡人簽帳消費之提
         供，且消費之對價由信用卡中心彙總、核對、計算後轉發卡銀行代為給付
         ，同時係經一定之期間後，經由消費者之履行輔助人即發卡銀行代為處理
         清償之事務，故持卡人與持約商店間之法律關係，為一附有由第三人給付
         價金約款之有償契約，並以經持卡人簽名之簽帳單，作為持卡人向發卡機
         構指示對特約商店給付之憑證，持卡人仍對自己之消費行為負最終之給付
         對價責任。
       (6)綜上信用卡交易之流程及法律關係而言，信用卡即為證明持卡人得持卡向
         特約商店為信用交易（即先簽帳消費後付款）之工具或資格識別證券（
         ＩＤＥＮＴＩＦＩＣＡＴＩＯＮ  ＣＡＲＤ）並非如旅行支票或如同其他
         票據般，屬有價證券。
   (二)次按當事人主張主張有利於己之事實者，就其事實有舉證之責任。民事訴訟法
     第二百七十七條定有明文。又請求履行債務之訴，除被告自認原告主張債權發
     生原因之事實外，應先由原告就其主張此項事實，負舉證之責任，必須證明其
     為真實後，被告於其抗辯事實，始應負證明之責任，此為舉證責任分擔之原則
     。（最高法院著有四十三年台上字第三七七號判例可資參照）。經查，本件被
     上訴人起訴主張上訴人依兩造間信用卡契約持卡消費而不付款，而上訴人否認
     本件被上訴人所舉簽帳單之真正，並否認有消費行為，是自應由被上訴人就其
     主張之消費行為先負舉證證明之責。
     (1)在簽帳單上簽名對持卡人言具有雙重法律效力：指示發卡銀行於接獲特約
       商店轉送之該簽帳時，在外部關係上，得向該特約商店付款（即前述民法第
       五百三十五條委任關係）同意發卡銀行於付款予特約商店後，在內部關係
       上，得請求持卡人支付上開款項；此由兩造信用卡約定書第一條第三項載明
       「．．．應在簽帳單或．．．上簽具與信用卡相同之簽名」約定自明（按依
       特約商店之刷卡機通常由發卡機構發給，持卡人依信用卡契約「記帳消費」
       時，除須提出資格證件即信用卡交特約商店以刷卡機將信用卡卡號印製於簽
       帳單上（當然另含消費金額等其他必要事項），此外特約商店尚須將簽帳單
       交由持卡人簽名，是有關信用卡契約之記帳消費程序始告完成，由上亦可知
       ，於簽帳單上之簽名，確有如上述法律效力）。又按發卡銀行得向持卡人請
       求其已支付予特約商店之金額的依據，除前開依簽帳單上持卡人簽名而生之
       約定請求權外，尚有民法第五百四十六條第一項之法定請求權。蓋付款予特
       約商店而言，應認發卡銀行係處理持卡人之委任事務而支出必要費用。（參
       見學者詹森林於定型化契約之基本條款及其效力之規範─消費者保護法第十
       二條之分析一文中似即採相同見解）是於信用卡契約中，持卡人於簽帳單上
       簽名，除代表委任發卡銀行依信用卡契約墊付消費款項外，另亦代表發卡銀
       行得請求持卡人依信用卡契約約款付款。
     (2)經查本件持卡人即上訴人否認有被上訴人所指之消費並否認簽帳單上簽名之
       真正，同時依前述，揆諸首開舉證責任之說明，自應由發卡銀行，即被上訴
       人先行舉證證明系爭消費簽帳單上之簽名為上訴人所為（即持卡人確有委託
       發卡銀行代為給付消費墊款，而發卡銀行先行墊款特約商店款項確依持卡人
       之指示），亦即證明本件系爭簽帳單上金額確為上訴人所消費。
     (3)次按民事訴訟法第三百五十七條之規定，私文書應由舉證人證明其真正；但
       他造於其真正不爭執者，不在此限。本件被上訴人所提出之上訴人消費簽帳
       之簽帳單影本，上訴人否認為其簽名，是依前述規定可知，亦應由被上訴人
       舉證證明其真正。再查，本件受命法官於準備程序中多次命被上訴人提出簽
       帳單原本（私文書），惟被上訴人均以本件消費時間過久，無法提出簽帳單
       原本比對，嗣本院再函收單銀行即香港上海匯豐銀行有限公司台北分行，經
       該行以八十九年九月二十六日（８９）港匯銀卡字第０００２１４號函覆略
       以，該簽帳單已逾保存期限而遭商店銷毀致無法提供等語明確；是本件被上
       訴人本無法提出簽帳單原本；兼以前開帳單詳細資料查詢單書又屬被上訴人
       自行製作之私文書，上訴人否認為其消費之款項；是綜上可知，本件被上訴
       人本無法舉證證明本件系爭消費確由上訴人依信用卡契約所為，同時確有委
       託被上訴人先行墊付簽帳單上消費之款項，從而被上訴人請求依信用卡契約
       給付如訴之聲明所示金額，本難謂有據。
   (三)復按信用卡購物等由特約商店交持卡人簽名之簽帳單，若屬一般交易則簽帳單
     有三聯，除一聯交持卡人外，另由特約商店持有一聯，餘一聯則由特約商店將
     之彙送聯合信用卡中心請求發卡銀行代為給付消費款；若屬電子結帳完成交易
     ，即特約商店於刷卡交易時即與信用卡中心或發卡銀行之電腦聯線，則簽帳單
     為一式二份，除一聯交持卡人收執外，另一聯由特約商店負責保存一件，特約
     商店與聯合信用卡中心間則以電腦紀錄之資料為互相計算之基礎，但若有疑問
     時，特約商店仍須將其保管之簽帳單交與發卡銀行或聯合信用卡中心。是經由
     上開信用卡實際之運作上，亦可知簽帳單在信用卡所謂簽帳信用交易上占有極
     重要之地位，絕非如被上訴人所言只要信用卡確實是核發予持卡人之「真卡」
     ，不論該信用卡是否確為真正持卡人使用消費、遭他人於簽帳單上簽署不同之
     姓名等各類情事，信用卡之申請人即信用卡契約之相對人均應負給付之責。
   (四)再按信用卡契約，是由持卡人向發卡銀行依信用卡契約提供之特約商店簽（記
     ）帳消費，並委託發卡銀行依簽帳單之簽名，代為處理清償信用卡消費之債務
     ，而由持卡人給付發卡銀行手續費及年費等報酬，是就有關持卡人委託發卡銀
     行代向消費商店清償消費債務等行為之法律性質，則自屬有償之委任契約性質
     ，如前述；同時揆諸民法第五百三十五條之規定，發卡銀行履行此項義務，自
     應盡善良管理人之注意義務。再按銀行等金融機構平日處理存放款（存票）等
     業務就有關印文或簽名之真正，本即較一般人善良管理人之注意義務為強，是
     於信用卡契約中，發卡銀行所應盡之善良管理人之注意義務，自不應低於銀行
     等金融機構處理一般金融業務（如存放款）之注意義務；亦應予說明。再查：
     (1)依前述信用卡契約之法律性質言，有關發卡銀行主要義務，即是提供一定數
       量之特約商店予持卡人簽帳消費，及受持卡人委託代為處理前述消費款項之
       清償等事務，是聯合信用卡中心或特約商店對發卡銀行言，均屬發卡銀行履
       行對持卡人信用卡契約之履行輔助人；是本件上訴人主張特約商店為被上訴
       人之履行輔助等語，即足採據。
     (2)次按債務人之代理人或使用人，關於債之履行有故意或過失時，債務人應與
       自己之故意或過失負同一責任。但當事人另有訂定者，不在此限。民法第二
       百二十四條定有明文。此即學術上討論所稱「履行輔助人」之法律依據。又
       前開條文中所謂之代理人，指法定代理人及意定代理人、遺囑執行人，破產
       管理人及夫妻日常生活之互為代理之行為均包括在內；而所謂使用人，則指
       為債務人服勞務之人，凡事實上輔助債務人履行債務之人均屬之，不以負有
       法律上義務者為必要，是不限於僱用人與受僱人間之關係，亦不以在經濟上
       或社會上有從屬地位者為限。只要在「必要」時債務人可得對第三人行為加
       以指揮、監督者即足（見孫森焱民法債篇總論第三百五十二、三百五十三頁
       即採相同見解）。又有關所謂只要在「必要」時債務人可得對第三人行為加
       以「指揮、監督」，並不以「指揮、監督人」與「被指揮、監督人」間有契
       約等關係存在，只要在債權人與債務人間有約定債務人必項給付者，則不論
       債務人是由自己履行債務，或自行洽由或輾轉洽由第三人履行債務，該實際
       履行債務人責任之第三人，自屬債務人之履行輔助人。本件被上訴人雖未直
       接與特約商店簽約，惟就有關持卡人依信用卡契約至特約商店簽帳消費，該
       特約商店自仍屬發卡銀行之履行輔助人；被上訴人陳稱並未與特約商店簽立
       任何契約，故特約商店並非被上訴人之履行輔助人云云，自屬無據。
     (3)又特約商店，既為發卡銀行之履行對持卡人依信用卡契約義務之輔助人如前
       述，是特約商店於接受持卡人持卡簽帳消費時，亦應本於善良管理人之注意
       義務。
   (五)發卡銀行請求持卡人給付信用卡消費款應舉證證明簽名真正（亦即特約商店亦
     應以其發卡銀行注意義務以上之善良管理人注意義務審查簽帳單上之簽名是否
     與信用卡相符）之說明，自可推論特約商店應負有防阻持偽造信用卡消費、冒
     用他人名義之消費或持用他人信用卡消費等與前開特約商店之契約或本件兩造
     間信用卡約定不符之消費義務，同時並有拒絕持卡人前開不合約定之簽帳消費
     之權利。
   (六)再查本件被告因系爭信用卡遭竊取並以「陳益輝」之名冒刷，業於八十七年二
     月八日經循線查獲，此有上訴人提出之台灣桃園地方法院檢察署檢察官八十七
     年度偵字第一二九七九號起訴書附卷可查，復為兩造所不爭執，是自堪信為真
     實。是本件有關簽帳單上之簽名，只要稍加注意即可以很容易分辨係遭人冒名
     簽帳，是上訴人陳稱該簽帳單上之簽名與上訴人簽名不符，是無庸給付本件消
     費款項等語，自有理由。
   (七)又本件關原告所指兩造所簽訂之信用卡申請書所附約定條款第五條約定︰「甲
     方（即上訴人）領得信用卡後應妥慎保管，如因遺失或被竊，甲方應儘速向乙
     方辦理掛失手續，甲方依上述方式處理並繳交掛失手續費後，乙方即依『信用
     卡遺失、被竊風險免責辦法』規定，自甲方辦理話掛失之前２４小時起，其被
     冒用之損失，甲方仍負清償責任。但如有下列情形之一者，乙方不承擔被冒用
     之損失，甲方仍負清償責任。．．．５甲方未能於遺失或被竊後迅速通佑乙方
     者」；又依被上訴人所提出之「聯合信用卡遺失被竊風險免責辦法」第四條則
     規定：持卡人依前條規定辦妥書面掛失手續之前一日起，被冒用所生損失全數
     由發卡銀行承擔」、第五條規定「如有下列情形之一者，發卡銀行不承擔被冒
     用之損失：(一)未依約定辦妥書面掛失手續者．．．」此有兩造間不爭執之信用
     卡約定條款及聯合信用卡遺失被竊風險免責辦法附卷可稽。觀諸上開有關信用
     卡遺失被竊條款等規定，核屬定型化契約（法務部所述之附合契約）之一般條
     款，並非屬特約條款，是自仍應依前述規則檢驗該等條款是否符合誠信原則或
     公平正義原則。衡斷此部分條款是否有無效之原因。經查：
     (1)依德國實際見解多認為信用卡因被竊、遺失或其他事由致為他人所冒用者，
       原則上持卡人僅就因故意或重大過失而未辦理掛失之情形，負清償責任。而
       本件上訴人主張信用卡遺失或被竊，以被竊言，是由於第三人之犯罪行為，
       本難認是上訴人之故意或重大過失；次按信用卡之所有權雖為發卡銀行所有
       ，然交由持卡人保管使用，是若兩造於簽定信用卡契約時，發卡銀行即被上
       訴人經過確實徵信，認上訴人之保管信用卡之注意義務較一般人相同，並未
       低於一般人之注意義務，是則上訴人即本件持卡人未能盡管理自己事務同一
       之注意義務，致使信用卡遺失，亦僅屬具體之輕過失，並非重大過失。
     (2)次依所謂「優勢之風險承擔人」之標準理論言，即應將風險分配於支付最少
       成本即可防阻風險發生之人，始能達成契約最高經濟效率之目的。按信用卡
       在掛失前被冒用之風險，包括由發卡機構內部職員、或其履行輔助人（特約
       商店、聯合信用卡中心）之故意、重大過失、具體輕過失或抽象輕過失所生
       之損失等，此等損失之造成，發卡機構顯然較持卡人更有能力避免。概以發
       卡銀行與特約商店，在接受信用卡而提供消費、服務或清償消費款項時，均
       可再次檢查簽帳單上簽名與信用卡上既有之簽名，或持卡人留存之簽名記錄
       ，是否相符，甚且可查詢是否持卡人為真正之信用卡申請人（按以上核對信
       用卡上簽名與簽帳單上簽名是否相符及是否為持卡人本人持卡消費等依前述
       本屬持卡銀行履行其信用卡契約之義務），以之決定接受該筆信用卡消費。
       反之若將遭冒用之風險歸諸於持卡人負擔，則持卡人一旦遺失信用卡，則在
       知道遺失事由及依規定「掛失」前毫無保護或補救之餘地，且通常持卡人於
       發現信用卡遺失後通常即會立刻向發卡銀行報失，然現由於發卡銀行未能嚴
       格管制信用卡之徵信工作，使信用卡發行之徵信工作形同虛設，而於法院實
       務上，同一人擁有數張或十數張信用卡之情形不在少數，而本件被上訴人以
       系爭信用卡置於皮包內因僅信用卡遭調包，皮包及現金並未遺失或短少，致
       未能及時發現或察覺遭竊，而儘早掛失等語，是基於優勢之風險承擔人之理
       論而言，本件兩造間前開約款第五條約定，被上訴人僅承擔掛失前二十四小
       時起遭冒用之損失，對掛失前二十四小時以前遭冒刷之損失完全歸由持卡人
       負責之規定，亦顯與前開消費者保護法第十二條第二項第一款所規定之「平
       等互惠」原則有悖，應認無效。
     (3)再就專業能力觀之，發卡機構均為較一般持卡人具有專業素養及訓練，加以
       辨別信用卡真偽或簽名真偽等可否以信用卡簽帳消費等事實，而特約商店又
       為發卡銀行履行信用卡契約之履行輔助人，是自較諸持卡人對於第三人冒用
       （無論是遺失冒用或持卡人故意或過失使第三人使用）信用卡等行為損失可
       能遭致之損害，較有預防能力，而聯合信用卡中心與特約商店簽訂契約時，
       亦可課與特約商店一定程度之注意義務，謹慎辨明持用人與持卡人之同一性
       。且就經濟觀點而言，發卡機構具有較強之經濟能力，可藉由保險或其他方
       式轉嫁風險，或以較強之談判實力與特約商店約定風險比例分擔（例如保險
       等），故由發卡機構承擔冒用之風險，較之經濟能力較弱之持卡人承擔此一
       風險，更符合效益與經濟成本之考量。
     (4)綜合上述，本件兩造間信用卡定型化契約條款中之第五條及「聯合信用卡遺
       失被竊風險免責辦法」第四條之約定，即由上訴人負擔信用卡掛失前二十四
       小時以前遭冒用之損失，顯屬不當加重持卡人之責任而限制發卡銀行本應負
       擔之注意義務及責任、負擔，違反平等互惠原則而無效（參照學者詹森林於
       前開所引文章及定型化契約基本問題─以信用卡為例亦以：縱因偽造之簽名
       客觀上難以辨識，致特約商店無從查覺者，就此項客觀上難以辨認簽名真偽
       之危險，於發卡單位與持卡人二者間（依「危險分配之平等互惠原則」），
       仍應歸由前者負擔，始為正當，似亦採相同見解），是被上訴人於原審以此
       無效規定主張上訴人應給付本件消費簽帳款項，亦難認有理由；應併此敘明
       。
   (八)再按信用卡交易之程序中，如發卡銀行之履行輔助人即特約商店，如能確盡其
     善良管理人之職責，依照兩造間之約定，仔細核對信用卡背面簽名與簽帳單上
     簽名是否相符，持卡消費者是否即確為信用卡之持卡人，則被上訴人所稱之交
     易危險、社會秩序即足確保，縱令持卡人有被上訴人所指稱擅將信用卡移交他
     人使用情事，亦顯不能為特約商店所接受；再者有關信用交易制度及全國性徵
     制度之完整建立，令持卡人知曉若不小心失卡，不即採取補救措施，則縱雖或
     不必對信用卡之消費款項負責，然持卡人嗣後要求發卡機構等金融機構另給予
     信用時，即須負擔發卡機構認為持卡人信用不良而加以拒絕之風險，亦足促使
     持卡人慎重保管使用信用卡，以維信用卡之功能。
六、綜上所述，本件被上訴人並未能舉證上訴人依兩造間信用卡契約約定消費積欠款
    項未還，同時兩造間系爭信用卡契約之約定又有違反誠信原則顯失公平之情形存
    在，是被上訴人請求上訴人給付信用卡消費金額、利息、違約金等自無理由，應
    予駁回；乃原審未能詳細剖析信用卡契約之特性及舉證責任分配，而認上訴人應
    給付被上訴人七千七百零三元及自民國八十七年三月十九日起至清償日止，按年
    息百分之二十計算之利息，並自民國八十七年三月十九日起至同年九月十八日止
    ，按前開利率百分之二十計算之違約金，尚有未洽，上訴意旨求予廢棄，為有理
    由，應由本院廢棄該部分判決及該部分假執行之宣告。
七、據上論結，本件上訴為有理由，依民事訴訟法第四百三十六條之二十四、第四百
    三十六條之三十二第二項、第四百五十條、第七十八條，判決如主文。
中      華      民      國    八十九    年    十二    月    二十六      日
                            臺灣桃園地方法院民事第一庭
~B審判長法官  陳添喜
~B法      官  黃漢權
~B法      官  林淑鳳
右為正本係照原本作成
本件不得上訴
中      華      民      國    八十九    年     十二     月  二十六     日
~B法院書記官  楊文雄


司法院資訊處製作；財團法人民間司法改革基金會備份。
